【裁判字號】    89,上更(一),147
【裁判日期】    900117
【裁判案由】    回復原狀
【裁判全文】
臺灣高等法院民事判決  八十九年度上更(一)字第一四七號
    上  訴  人  國座建設股份有限公司
    法定代理人  張國安
    訴訟代理人  林清源律師
    被  上訴人  甲○○        .
    訴訟代理人  許麗紅律師
右當事人間請求回復原狀事件，上訴人對於民國八十七年四月二十八日臺灣臺北地方
法院八十六年度訴字第九九二號第一審判決提起上訴，本院判決如左：
    主      文
上訴駁回。
第一、二審及發回前第三審訴訟費用由上訴人負擔。
    事      實
甲、上訴人方面：
  一、聲明：
    (一)原判決不利於上訴人之部分均廢棄。
    (二)右廢棄部份，被上訴人於第一審之訴駁回。
    (三)第一、二審及發回前第三審訴訟費用均由被上訴人負擔。
  二、陳述：除與歷審判決記載相同者外，補陳：
    (一)兩造約定施工範圍並不包括夾層部分在內，此為被上訴人所知悉，上訴人亦未
      曾謂系爭建物有樓中樓或夾層之設計。
    (二)上訴人雖曾刊載「買一層使用二層」、「就像住樓中樓別墅」等廣告文宣，及
      於銷售現場設置樣品屋，惟兩造簽立之契約書及所附平面圖並未以此為約定內
      容。被上訴人簽訂契約時，非但詳閱契約之內容，且主動修改契約內容多處，
      依兩造訂約經過及一般訂約習慣，若以建築執照所預先設計合法之夾層屋為契
      約內容，於訂約時儘可載入，即無二次施工之必要。本件被上訴人知悉並非合
      法之夾層屋，需自行二次施工，故依民法第三百五十五條第一項規定，被上訴
      人不得主張上訴人應負瑕疵擔保責任。
    (三)被上訴人主張廣告內容成為契約內容，係基於法律規定，而非因兩造當事人約
      定云云。惟消費者保護法之規定固在保護消費者，惟消費者如與企業經營者另
      為合意，且明瞭廣告僅係作為宣傳為要約之引誘，則與契約內容不同之廣告，
      應非企業經營者負責範圍。況依被上訴人所提之契約書影本，兩造並未將該契
      約書第二十二條關於「廣告資料等僅作參考用途，非為本契約之一部分」記載
      刪除，故不得謂有將上開廣告作為契約內容一部分之意思；又縱認有加以刪除
      之情，就夾層部分，被上訴人亦已知悉應由自己二次施工，未列為上訴人應給
      付之義務，兩造合意已將前揭廣告排除，故廣告並非兩造間契約之內容。
    (四)系爭買賣契約書附件(二)巧克力花園建材設備說明書就內牆事項，載明：「甲方
      （即被上訴人）瞭解本建築物於建照圖說上除衛浴及廚房外，『並無隔間設計
      』。甲方同意『於使用執照取得』再依所附圖面隔間，高度為地坪起二一○公
      分：：：」，由此可證兩造間合意買賣之房屋僅係挑高建物，並無隔間設計，
      更非隔層（夾層）建物。被上訴人簽訂系爭房屋預定買賣合約書時，即已知悉
      買賣標的因受限於建築法之規定，須於使用執照取得後方能為二次施工；且從
      系爭房屋之建材設備及窗戶、水電插座之位置設計，亦可證明為保留與被上訴
      人為二次施工做違建用，此為兩造明知且互為搭配，被上訴人不可能不知。
    (五)依台北縣政府八十九年十月二十七日八九北府工建字第四一二七八○號函稱：
      「查本案為實施容積管制『前』之建造案，『目前』該地區『業已實施容積管
      制』，原興建之總樓地板面積應已大幅踰越現行法定允建總樓地板面積，申請
      興建夾層，似已無可能」云云，意指「現」因法令變更似無可能興建夾層，惟
      系爭建物為實施容積管制「前」之建造案，非當時或被上訴人主張瑕疵時不能
      興建夾層，被上訴人之主張不可採。
  三、證據：除援用歷審所提出之證據外，補提：
    (一)本院八十六年度上字第一五四八號判決；
    (二)買賣契約書之所有附件及附圖為證。
乙、被上訴人方面：
  一、聲明：
    (一)上訴駁回。
    (二)第二審訴訟費用由上訴人負擔。
  二、陳述：除與歷審判決記載相同者外，補陳：
    (一)被上訴人所主張者，乃係被上訴人於取得上訴人依兩造買賣契約書附件之建材
      設備說明書建造完成之房屋後，仍得為合法依上訴人廣告、現場樣品屋所描述
      、展示之效用興建夾層。
    (二)依消費者保護法第二十二條後段規定：「企業經營者對消費者所負之義務不得
      低於廣告之內容」，乃係誠實信用原則在消費者與企業經營者間契約關係上具
      體化之規定，其立法意旨在於使任何足以影響消費者形成消費動機、決定訂立
      契約之廣告宣傳內容，均成為契約內容之一部分，為對消費者之最低限度保障
      。因而該條後段規定之適用，與企業經營者是否有意使廣告內容成為契約內容
      一部分之主觀意思無關，亦與消費者是否知悉瞭解廣告之內容無關，更與當事
      人雙方有無合意使廣告內容成為契約內容一部分無關，即使未經當事人間之特
      別合意或表示將廣告內容納入契約書中或作為契約書附件之一，亦不影響該條
      後段規定之適用。換言之，廣告內容之所以成為契約內容之一部分，係基於「
      法律之規定」，而非基於「當事人之約定」。故不論廣告係要約亦或要約引誘
      ，消費者保護法第二十二條係屬於強制規定，縱然兩造契約內排除廣告為契約
      之內容，依民法第七十一條規定應為無效。
    (三)本件買賣契約書之見證律師莊乾城雖於原審到庭證述：其就買賣契約見證之過
      程，然其並未明確證明被上訴人於簽訂買賣契約之時，即明知上訴人無法給付
      得合法興建夾層之房屋，或上訴人公司之人員曾為類似之告知。況且，依通常
      事理，上訴人已於廣告中印製得興建夾層之精美說明，現場樣品屋又係夾層之
      設計，上訴人會違反廣告及樣品屋所呈現之事實，於消費者（包括被上訴人）
      參觀、詢問、簽約時，告知消費者「這些都是違法，如興建，將會以違章建築
      遭拆除」？實際上，上訴人利用被上訴人不諳建築法令，以宣傳單、樣品屋之
      廣告手法，使被上訴人誤以為買受系爭房屋之後，得為合法二次施工為夾層使
      用，嗣後又因容積率用磬，無法再為合法之夾層建造，此應屬可歸責於上訴人
      之違約行為，故被上訴人解除契約為有理由，上訴人自應負回復原狀返還價金
      之義務。
  三、證據：援用歷審所提出之證據。
丙、本院依職權向臺北縣政府工務局函查本件系爭房屋申請建造執照時，有無作夾層
    設計？現在如欲興建夾層，是否可能？須具備何種要件等事項。
    理      由
一、被上訴人起訴主張：伊因上訴人宣稱出賣之房屋係樓中樓設計，並於銷售現場陳
    設樓中樓設計之樣品屋，平面圖冊亦載明上、下層樓中樓配置圖格局，散發之巧
    克力花園特刊廣告更載明：「樓高四米三五的創意空間」、「買一層使用二層，
    就像住樓中樓別墅、打破一『層』不變的家居」等文字，使伊誤認得合法取得夾
    層之使用空間，得以較低價格購買較多坪數甚為划算，遂於民國八十三年五月九
    日與上訴人簽約購買上訴人興建之「巧克力花園社區Ｄ三棟五樓」房屋及坐落之
    基地，伊業已繳付價金一百二十九萬元。詎其後伊發現系爭房屋根本不得施作夾
    層，伊乃於八十六年二月二十二日委請律師寄發存證信函，以詐欺為由撤銷系爭
    買賣，以及依物之瑕疵擔保規定解除系爭買賣契約等語，上訴人業於八十六年二
    月二十五日收受無訛。伊爰依不當得利及回復原狀之法律關係，請求判令上訴人
    給付一百二十九萬元及自八十六年三月五日起算之法定遲延利息。
    上訴人則以：伊以四米三五挑高為廣告訴求，並非以夾層屋作為廣告訴求。兩造
    就系爭買賣契約內容已充分溝通，被上訴人明確認知系爭房屋係挑高四米三五之
    建築設計，而非夾層屋。伊縱有違反公平交易法第二十一條廣告不實規定情事，
    惟兩造經磋商達成買賣挑高四米三五之房屋，且廣告係要約引誘，系爭房屋得合
    法施作夾層，並非兩造間之契約內容。被上訴人簽約時，即已知悉系爭房屋須於
    使用執照取得後方能為二次施工，從建材設備及窗戶、水電插座之位置設計等，
    均可證明伊保留與被上訴人為二次施工做違建用，此為兩造明知且互為搭配，被
    上訴人既已知悉為非法之夾層，伊自不負瑕疵擔保責任等語，資為抗辯。
二、查兩造於八十三年五月九日簽訂土地預定契約買賣書、房屋預定契約買賣書，約
    定被上訴人向上訴人購買上訴人於坐落臺北縣淡水鎮○○○段二０一─三八等地
    號土地上興建之「巧克力花園社區」Ｄ參棟伍樓之房屋及坐落基地，土地價款為
    四百一十四萬元，房屋價款為二百七十六萬元，被上訴人業已繳交一百二十九萬
    元等事實，業據被上訴人於原審提出土地及房屋預定買賣契約書二份為證（原審
    卷十二至廿一頁），並為上訴人所不爭，應堪信為真實。
三、被上訴人主張：上訴人於系爭房屋廣告單及平面配置圖載明，系爭房屋係樓中樓
    即夾層屋設計，惟實際上系爭房屋並未為夾層屋之設計，依建築法規定其容積率
    已使用完畢，不可能施作夾層，顯有重大瑕疵且不能補正等語；上訴人則辯稱：
    被上訴人於簽約時已明知須於使用執照取得後自己再為二次施工，兩造互為搭配
    ，伊自不應負瑕疵擔保責任云云。是故，本件爭執之重點即在於：系爭房屋「得
    施作夾層」是否為兩造間買賣契約之內容？被上訴人主張系爭房屋現不可能施作
    夾層，係有重大瑕疵不能補正，因而解除契約，是否有理由？
四、經查：
  (一)上訴人於銷售現場陳設樓中樓設計之樣品屋，平面配置參考圖均載明上、下層樓
    中樓配置格局，其中於其所散發之廣告單更載明：「淡水僅見四米三五創意空間
    ，經濟的：付一層使用二層，就像住樓中樓別墅，打破一『層』不變的家居，『
    買一層用二層』，創意一是經濟型的，樓層挑高四米三五可以做出很漂亮又不必
    委屈自己的夾層，買一層等於使用二層，以十坪的產品為例，因為樓層夠高如果
    不考慮部分挑空而做滿夾層，上下等於就有二十坪的使用空間，除以總價每坪甚
    至不超過十萬元。創意二是尊貴型的，到巧克力花園現場參觀過實際樣品屋的客
    戶都一致表示，客廳挑高四米三五，適合掛一盞美倫美奐的吊燈，從頭到底是亮
    麗的落地玻璃，則可以展現視野，樓下是客房，主臥室和書房在樓上，有十級美
    麗的階梯謝絕一切紛擾：：：由於法令規定四米三五的創意空間產品在台北市已
    經註定要絕跡，在台北縣以淡水而言，巧克力花園之後也大概不會有第二棟出現
    ，巧克力花園未公開就熱銷，有他案無法比擬的稀有性和創意」等語；廣告上另
    標明房間高度，並有成年人與未成年人陪對照表、彩色圖片、現場樣品屋剖視圖
    ，平面配置亦有「上層」、「下層」之記載，此有被上訴人於原審提出、上訴人
    未予爭執之廣告單、平面配置參考圖在卷可稽（原審卷九至十一頁）。又上訴人
    就系爭房屋所為前述銷售廣告，業經行政院公平交易委員會（下簡稱公平會）以
    該廣告對興建夾層事項為虛偽不實及引人錯誤之表示及表徵，有違公平交易法第
    二十一條第一項之規定，而處以應立即停止就預售屋銷售廣告為虛偽不實及引人
    錯誤之表示一節，亦有被上訴人提出公平會（八五）公處字第一九三號處分書附
    卷足參（原審卷二二頁）。綜上足認：上訴人之廣告宣傳內容，足使被上訴人認
    為系爭房屋得施作夾層。
  (二)按企業經營者應確保廣告內容之真實，其對消費者所負之義務不得低於廣告之內
    容，消費者保護法第二十二條定有明文，旨在保障消費者之權益，避免企業經營
    者以誇大不實之廣告誘使消費者簽訂契約後，企業經營者就廣告所載內容不負任
    何義務。查兩造間「房屋預定買賣契約書」第二十二條後段雖記載：「甲方（被
    上訴人）並了解同意本房屋預定買賣所有銷售說明書、廣告資料等僅作參考用途
    ，非為本契約之一部分」云云，意在減輕或免除其所負之義務或責任，核與前開
    消費者保護法第二十二條之強制規定牴觸，違反此規定保障消費者權益之旨意，
    故此約定應屬無效。
  (三)再系爭房屋樓挑高四米三五，惟於契約書之附件(二)「巧克力花園建材設備說明書
    」之「內牆」中，載明：「甲方（被上訴人）瞭解本建築物於建照圖說上除衛浴
    及廚房外，並無隔間設計。甲方同意於使用執照取得後再依所附圖面隔間，高度
    為地坪起二一０公分，其隔間材料採用輕質磚」等語，有該建材設備說明書在卷
    足憑（本院卷九十頁）；另證人即系爭買賣契約書之見證人莊乾城律師證陳：「
    他沒有問，我不知他是否知道夾層屋的合法性。挑高四米三是從樓板隔層到天花
    板高度，建商隔到二米一，他很清楚，契約上有寫明」、「現場有夾層屋裝璜，
    是這家裝璜公司設計的樣品屋」、「法官問：你有無就夾層屋事項跟客戶說明？
    有問的我都會講，我們作到二米一，合不合法是交屋後客戶自己作」等語（原審
    卷二二三、二二四頁）；再參酌系爭房屋興建後，橫樑確實隔至地坪高度二米一
    之處，裝設之水電配置及預留管線與一般房屋有異，上訴人亦自承：係留供被上
    訴人自行二次施工夾層時之用云云在卷，此有現場照片多幀在卷足考（原審卷六
    四至六九頁）。依上所陳，從上訴人係依照屋內有夾層設計予以建造，益證廣告
    上所載之「得施作夾層」為兩造間買賣契約內容之一部分。
五、惟查上訴人於申請系爭房屋之建造執照時，並無夾層之設計，而本件為實施容積
    管制前之建造案，目前該地區業已實施容積管制，原興建之總樓地板積應已大幅
    踰越現行法定允建總樓地板面積，故系爭房屋申請興建夾層已無可能之情，業經
    本院依職權函詢臺北縣政府據覆明確，有臺北縣政府八十九年十月二十七日八九
    北府工建字第四一二七八０號函附卷足憑（本院卷六六頁），而系爭房屋依法已
    不可能施作夾層，如欲興建夾層（夾層面積不得超過地板面積三分之一）者，依
    建築法第二十五條第一項、第三十條及第三十九條規定，必須於申請建造執照時
    ，即向主管機關提出申請，經審查許可後始得為之，否則應於法定容積率內依法
    申請辦理變更設計。兩造雖於附件(二)「建材設備說明書」內約定隔間於取得使用
    執照後再行施工，惟已取得使用執照之房屋性質上屬於竣工之建物，買受人欲就
    夾層部分施工，即屬於原建物增加面積之增建行為，依法應請領建造執照始可合
    法施作並擁有、使用該夾層空間，買受人若未依法請領建造執照情況下即行僱工
    興建夾層，依建築法第二十五條、第八十六條規定，將受罰鍰、勒令停工或強制
    拆除之處分，且夾層部分之地板面積依法應列入建物總樓地板面積計算；另參之
    本件房屋之建造執照（原審卷一四一頁），其上加註：「本建築物係依『未實施
    容積率地區綜合設計鼓勵辦法』之規定辦理設計，基地內不得搭蓋棚架、建築物
    或作其他使用」等語，綜上可明：系爭房屋於申請時雖尚未實施容積率管制，惟
    該地區現已實施容積率管制，故被上訴人依法已無獲准取得執照施作夾層之可能
    。
六、按所謂物之瑕疵，係指存在於物之缺點而言，凡依通常交易觀念，或依當事人之
    約定，認為物應具備之價值、效用或品質而不具備者，即為物有瑕疵。買賣標的
    物於交付前已有瑕疵存在，而該瑕疵已確定不能除去，出賣人應負擔保之責，除
    有顯失公平之情形外，買受人尚非不得依民法第三百五十九條前段規定解除其契
    約。系爭房屋「得施作夾層」既為兩造間買賣契約之內容，則系爭房屋依約應具
    備可供被上訴人施作夾層之品質、效用，惟系爭房屋依法無施作夾層之可能，已
    如前述，顯見系爭房屋有不具備「得施作夾層」品質、效用之瑕疵，且此瑕疵不
    能補正，自應由上訴人負瑕疵擔保責任，被上訴人據以解除買賣契約，並無顯失
    公平之情形。從而，被上訴人請求上訴人返還已繳之價金一百二十九萬元，及自
    被上訴人於八十六年二月二十五日催告上訴人於七日期限（即八十六年三月四日
    ）之翌日八十六年三月五日起算之法定遲延利息，核屬有據，為有理由。
七、綜上所述，被上訴人以系爭房屋有不具備「得施作夾層」之品質效用之瑕疵，此
    瑕疵又不能補正，據以解除契約，因而訴請上訴人返還價金一百二十九萬元及自
    八十六年三月五日起算之法定遲延利息，洵屬正當，應予准許。原審為被上訴人
    勝訴之判決，並依兩造聲請定准許及免為假執行之擔保金額，核無違誤，上訴論
    旨指摘原判決不當，求予廢棄改判，為無理由，應予駁回。
八、據上論結：本件上訴為無理由，依民事訴訟法第四百四十九條第一項、第七十八
    條，判決如主文。
中      華      民      國    九十    年      一      月     十七       日
                                  民事第四庭
                                      審判長法  官  李  瓊  蔭
                                            法  官  張      蘭
                                            法  官  林  金  吾
右正本係照原本作成。
如不服本判決，應於收受送達後二十日內向本院提出上訴書狀，其未表明上訴理由者
，應於提出上訴後二十日內向本院補提理由書狀（均須按他造當事人之人數附繕本）
上訴時應提出委任律師或具有律師資格之人之委任狀；委任有律師資格者，另應附具
律師及格證書及釋明委任人與受任人有民事訴訟法第四百六十六條之一第一項但書或
第二項（詳附註）所定關係之釋明文書影本。
中      華      民      國    九十    年      一      月    十七      日
                                            書記官  張  淑  芳
附註：
民事訴訟法第四百六十六條之一（第一項、第二項）：
對於第二審判決上訴，上訴人應委任律師為訴訟代理人。但上訴人或其法定代理人具
有律師資格者，不在此限。
上訴人之配偶、三親等內之血親、二親等內之姻親，或上訴人為法人、中央或地方機
關時，其所屬專任人員具有律師資格並經法院認為適當者，亦得為第三審訴訟代理人
。

司法院資訊處製作；財團法人民間司法改革基金會備份。
